【裁判字號】    89,台抗,464
【裁判日期】    891102
【裁判案由】    妨害自由聲請再審
【裁判全文】
最高法院刑事裁定                                八十九年度台抗字第四六四號
    抗  告  人  甲○○
右抗告人因妨害自由案件，不服台灣高等法院高雄分院中華民國八十九年六月二十三
日駁回再審聲請之裁定（八十九年度聲再字第一二號），提起抗告，本院裁定如左：
    主  文
抗告駁回。
    理  由
本件原裁定以抗告人甲○○聲請再審意旨略稱：(一)、告訴人張芸瑄在警訊中誣告遭一
不詳姓名男子搶奪財物，在偵查中檢察官訊問時又翻供稱認識抗告人，與抗告人見面
是「換貨」，告訴人顯已觸犯誣告罪。(二)、警方意圖將抗告人屈打成招，而逼迫抗告
人於筆錄上簽名，強行以懲治盜匪條例之重罪移送，其執法有欠公正，警訊筆錄不實
已觸犯刑法上之公務員登載不實罪。(三)、原審輕信告訴人指訴，卻認抗告人所為之辯
解均不足採信，有失公允。關於張芸瑄供稱其遭抗告人以電擊棒電擊一事，偵審中抗
告人皆否認該電擊棒為渠所有，且依張芸萱所呈告訴理由狀之記載，抗告人在其辦公
室與之單獨相處約一小時，何以張芸瑄不見抗告人持有電擊棒，亦不見警方所查扣之
一大袋物品？是請求對扣押物做指紋鑑定，以證明扣案物品非抗告人所有，並請求查
證有無目擊證人證明張芸萱確遭電擊，及於張芸萱車上找到之電擊棒是否為抗告人所
有，理應准予再審。(四)、張芸瑄體重約九十公斤，警員陳安田稱「腳被一條白布綁住
，一端綁在排檔鎖」，但排檔鎖外型小巧，根本不宜綑綁固定任何物品，更何況綑綁
張芸瑄如此體型之人。證人陳安田之證詞虛偽，有違一般經驗法則，並請求張芸瑄當
庭模擬如何被綑綁，以證明其指訴之虛實。此外關於張芸瑄如何解開綑綁繩布一節，
張芸瑄與陳安田之陳述互為矛盾，足證根本沒有綑綁之事。(五)、抗告人懇請傳訊張芸
瑄、陳安田、黃沛杰到庭當面對質，以釐清疑點。綜上所述，原確定判決認定事實有
誤，爰依刑事訴訟法第四百二十條第一項第二、三、六款之規定聲請再審等語。惟按
有罪之判決確定後，為受判決人之利益聲請再審者，必其聲請之理由合於刑事訴訟法
第四百二十條第一項各款所定情形之一或合於第四百二十一條所規定有足以影響於判
決之重要證據漏未審酌者，始得准許再審。而刑事訴訟法第四百二十條第一項第二款
、第三款規定，以原判決所憑之證言、鑑定或通譯已證明其為虛偽者及受有罪判決之
人，已證明其係被誣告者，聲請再審，依同法條第二項規定，以該證明經判決確定或
其刑事訴訟不能開始或續行非因證據不足者為限。又刑事訴訟法第四百二十條第一項
第六款所謂確實之新證據，係指該證據於事實審法院判決前已經存在，為法院、當事
人所不知，不及調查斟酌，至其後始行發見，且就該證據本身形式上觀察，固不以絕
對不須經過調查程序為條件，但必須顯然可認為足以動搖原有罪確定判決，而為受判
決人無罪、免訴、免刑或輕於原判決所認罪名之判決者為限。故受理聲請再審之最後
事實審法院，應就聲請再審理由之所謂「新證據」，是否具備事實審判決前已經存在
，為法院、當事人所不知，事後方行發見之「嶄新性」，及顯然可認足以動搖原有罪
確定判決，應為無罪、免訴、免刑或輕於原判決罪名之「顯然性」二要件，加以審查
，為判斷應否准予開始再審之準據。原確定判決依憑告訴人張芸瑄之指訴、證人即當
場查獲之警員陳安田、柯志鵬證稱其等據報前往現場時，自用小客車車窗未關，聞張
女喊叫聲，見張女被綑綁且遭抗告人毆打，經陳安田硬將二人拉下車，並於前開自用
小客車後座查獲有口罩一個、電擊棒一支、透明膠帶一捲、手銬二副等語，及卷附阮
綜合醫院民國八十六年四月十三日診斷證明書一紙，扣案抗告人所有供其犯罪所用或
預備用之繩布一條、口罩一個、電擊棒一支、透明膠帶一捲、手銬二副、張女至警局
所換下之血衣一件等證據資料，為綜合之判斷，認抗告人有先以電話稱欲換取直銷貨
品為由，約張女見面後，即至張女工作之高雄縣鳥松鄉長庚醫院辦公室，迨張女工作
完畢相偕至前開醫院停車場取貨時，抗告人竟趁張女掀開後車廂取貨之際，基於妨害
自由之故意，以其所有之電擊棒襲擊張女，張女即逃至車內，抗告人再以前開電擊棒
電擊張女，使張女陷於昏迷，將張女手腳以其所有之繩布捆綁，並駕駛張女所有之Ｆ
七－○七○五號自用小客車，將之載往他處，途中張女醒來見被綁住乃掙扎並與抗告
人發生拉扯，抗告人因恐行車時拉扯危險，即將車停放於高雄市○○區○○路與文自
路口附近，路邊置有水泥磚，無法打開右邊車門之地點。雙方再發生拉扯，抗告人為
達其繼續限制張女行動自由之目的而加以毆打，致張女受有頭部及身體多處外傷，經
路人報警，由警員陳安田將張芸瑄救出，張女始恢復自由之犯行。並敘明雖告訴人於
警訊時陳稱與抗告人不認識，且項鍊遭搶奪與其嗣後之陳述相違，惟檢察官係起訴抗
告人妨害告訴人之行動自由，法院應以檢察官所起訴之犯罪事實是否成立犯罪為審判
之範圍，並不受告訴人誇大主張或警察機關移送罪名之拘束，不能僅以告訴人稱不認
識抗告人一節係有所隱瞞，即謂抗告人無前開犯行，不成立任何罪名。又當時抗告人
係以換取直銷貨品為由，使告訴人離開其辦公室至停車之處所，抗告人旋即以電擊棒
電擊告訴人，告訴人由其辦公室至停車處，為拿取直銷物品予抗告人，固屬其自願，
亦不得因此即謂抗告人嗣後以強暴妨害告訴人之自由亦係出自告訴人之自願，而無不
法強迫之情形。再告訴人於八十六年四月十三日案發後，隨即至阮綜合醫院驗傷，其
頭部及身體有多處外傷，有阮綜合醫院診斷證明書一紙附卷可證，嗣後阮綜合醫院於
八十六年五月十四日所出具之診斷證明書為較詳細之記載，不得以出具診斷書之日期
，遽謂告訴人係遲至該日始去驗傷，而指摘原確定判決採該診斷書為證據違法。況人
如受綑綁，於掙脫時，可能產生擦傷及表皮瘀傷，亦屬常情，由阮綜合醫院所出具之
診斷證明書所載之部分傷勢觀之，係於綑綁時所造成，亦屬合理之推論，抗告人辯稱
告訴人受擦傷及表皮瘀傷絕非遭伊綑綁所致，即不足採信；押人駕駛車輛往郊區方向
行駛剝奪他人行動自由，固較多見，惟並非往市區方向行駛，即非犯罪，亦難以抗告
人當日係開車往市區行駛，即謂抗告人不可能犯罪。另抗告人以繩布並非一般繩類綑
綁告訴人，雖其長度有限，不適用綑綁物品，惟告訴人當時已被擊昏，無法反抗，而
遭抗告人以繩布綑綁，非不可能；是抗告人所謂應以繩類綑綁，尚難認係完全無誤。
又抗告人如使用手銬銬住告訴人固較以繩布綑綁為穩固，但以手銬銬人，較易使人受
傷，當時抗告人未用手銬銬住告訴人，並非謂抗告人不能以繩布綑綁告訴人，抗告人
辯稱當時既有手銬，不可能捨手銬不用而使用繩布綑綁云云，亦不能因此謂原確定判
決認定之事實有何違誤。至電擊棒雖屬防身工具，惟非每人必帶以防身，告訴人雖係
女子，但堅決否認扣案電擊棒為其所有，抗告人以告訴人係女性，將電擊棒放置於車
上，不違常理，而指扣案之電擊棒係告訴人所有，亦非有據；另扣案口罩之顏色雖較
素雅，但並非該色彩之口罩必由女子使用，亦難以此遽認扣案之口罩為告訴人所有；
再告訴人否認扣案之透明膠帶為其所有，尚不得以告訴人確曾以前開車子送貨，而有
使用膠帶可能，即謂扣案之透明膠帶，為告訴人所有。參以抗告人果如其所稱欲至六
合夜市宵夜，何以將車駛至相反方向之大中路及文自路口，如抗告人並未綑綁張女妨
害其自由，何以有前開扣案物品，而張女係於被綑綁後遭毆打時為處理之警員當場查
獲，足見抗告人所辯，係卸責之詞，不足採信。原確定判決因而維持第一審論處抗告
人妨害自由罪刑之判決，駁回抗告人在第二審之上訴。已敘明其證據調查之結果及憑
以認定抗告人牽連犯妨害自由及傷害罪之證據及理由。對於前開證據已詳為審酌、論
斷，又敘明抗告人所辯不足採信之理由，要無重要證據漏未審酌之情形可言。抗告人
仍執前詞否認綑綁及持電擊棒電擊告訴人，並否認扣案電擊棒及其他物品為其所有，
指摘原判決有重要證據漏未審酌之情形，並無可採。又採證認事及對於證據證明力之
判斷，均屬法院自由判斷之職權，非聲請再審之事由。抗告人指稱原審輕信告訴人指
訴，卻對抗告人之辯解認均不足採信，有失公允，而對原確定判決採證認事職權之適
法行使任意指摘，亦非得准予再審之理由。又抗告人以遭告訴人誣告及證人陳安田之
證言係虛偽不實，聲請再審；惟其所指告訴人張芸瑄誣告及證人陳安田偽證一節，並
無該二人經誣告、偽證判決確定或其刑事訴訟不能開始或續行非因證據不足之情形，
自亦不得據以准許再審。另告訴人張芸瑄在警訊筆錄中雖曾指稱遭一不詳姓名男子（
受判決人）搶奪財物，及警局以抗告人涉犯懲治盜匪條例之罪移送檢察官，惟法院之
審判係以起訴書所載之事實為範圍，並不受告訴人所為誇大主張及警局移送罪名之影
響。原確定判決認定抗告人妨害自由之犯罪事實，並非搶奪或強盜之事實，亦無逾越
起訴範圍之情形，不得任意指摘而據為聲請再審之理由。抗告人又以聲請傳訊證人即
警員陳安田、黃沛杰、告訴人張芸瑄及對扣案電擊棒等物品作指紋鑑定為理由聲請再
審；惟上開證人、證物並非原確定判決審理時，抗告人所不知，不及聲請調查斟酌，
至其後始行發見，核非刑事訴訟法第四百二十條第一項第六款所稱發見確實之新證據
；況該項證據亦不足以動搖原確定判決認受有罪判決之抗告人應受無罪、免訴、免刑
或輕於原判決所認罪名之判決，亦不得據以為准許再審之理由。揆諸上開說明，抗告
人聲請再審，難認為有理由，而駁回其聲請，經核尚無不合。抗告意旨仍執陳詞指摘
原裁定不當，並對原裁定已明白論斷說明之事項，任加爭執，為無理由，應予駁回。
據上論結，應依刑事訴訟法第四百十二條，裁定如主文。
中      華      民      國    八十九    年     十一     月      二      日
                              最高法院刑事第四庭
                                  審判長法官  董  明  霈
                                        法官  丁  錦  清
                                        法官  林  茂  雄
                                        法官  王  居  財
                                        法官  張  祺  祥
      右正本證明與原本無異
                                              書  記  官
中      華      民      國    八十九    年     十一     月      八      日


司法院資訊處製作；財團法人民間司法改革基金會備份。
